臺灣臺東地方法院民事判決　　　　　　　　95年度訴字第21號
原　　　告　乙○○
訴訟代理人　張政衡律師
被　　　告　甲○○
上列當事人間請求撤銷贈與事件事件，本院於民國96年5月17日
言詞辯論終結，判決如下：
    主  文
原告之訴駁回。
訴訟費用新臺幣壹萬貳仟伍佰捌拾元由原告負擔。
    事實及理由
一、原告主張：原告與被告為父子關係，共同居住於臺東縣臺東
    市○○街294巷2號。原告因病需靠被告扶養，雙方口頭約定
    ，被告應照顧原告起居生活，若原告因病住院要被告到醫院
    照顧，原告遂將座落於臺東市○○段1805-2地號、面積115
    平方公尺，權利範圍全部，及其上之同段4715建號（門牌號
    碼台東市○○街294巷2號）加強磚造2層樓房屋1棟贈與被告
    （以下簡稱系爭房地），並於民國93年8月26日移轉登記於
    被告，雖名義上為買賣，實際上是贈與，詎被告取得系爭房
    地所有權後，即於94年10月間離家搬遷至其太太娘家居住，
    置原告生活於不顧，不履行法定及約定之扶養義務，爰依民
    法412條第1項、第416條第1項第2款之規定撤銷贈與契約，
    並依民法第419條第2項及第179條之規定，請求返還贈與物
    。並聲明：被告應將坐落臺東市○○段1805-2地號土地，面
    積115平方公尺，及其上同段4715建號加強磚造二層建物1棟
    ，總面積123.74平方公尺，門牌號碼臺東市○○街294巷2號
    ，於93年8月26日以買賣為原因所為之移轉登記塗銷。
二、被告則以：伊自服役後即一直與原告居住在系爭房地，93年
    8月間原告將系爭房地移轉登記予伊，應係有要伊照顧之意
    ，惟因工作關係有時無法及時返家，原告即認伊不孝順，伊
    於94年10月間係遭原告趕出，至95年2月中旬始行返家，並
    非不照顧原告，反是原告不願接受照顧，之前原告生病時均
    係伊在照顧，所以原告病癒後才將系爭房地移轉給伊等語，
    資為抗辯。
三、本件經本院整理並簡化爭執及不爭執事項如下：
(一)不爭執事項：
  1.坐落台東縣台東市○○段1805之2地號土地及其上同段4715
    建號（門牌號碼台東市○○街294巷2號）加強磚造二層樓建
    物所有權全部原為原告所有，原告於93年8月9日以買賣為登
    記原因，於93年8月26日辦理所有權移轉登記予被告。
  2.上開不動產之移轉登記實際上原因為贈與。
  3.兩造為父子關係。
  4.被告住院之後，才將本件的房地移轉登記給被告，移轉登記
    後被告就沒有住過院。
  5.被告夫婦目前與原告並未同住。
(二)爭執之事項：
  1.被告即受贈人是否有民法第412條第1項規定之撤銷贈與原因
    ？
  2.原告主張被告未依民法第416條第1項第2款履行扶養義務，
    主張撤銷贈與並請求返還贈與物，是否有理？
四、得心證之理由：
(一)原告主張其與被告為父子關係，共同居住於臺東縣臺東市○○
  街294巷2號，雙方曾口頭約定被告須照顧原告，原告乃將系爭
  房地，於93年8月26日移轉登記於被告，雖名義上為買賣，實
  際上是贈與等情，業據原告提出戶籍謄本、土地登記謄本、建
  物登記謄本各1件，且為被告所不爭執，自堪信為真實。
(二)按所謂附有負擔之贈與，係指贈與契約附有約款，使受贈人負
  擔應為一定給付之債務者而言。必其贈與契約附有此項約款，
  而受贈與人，於贈與人已為給付後不履行其負擔時，贈與人始
  得依民法第412條第一項之規定撤銷贈與（最高法院著有32 年
  上字第2575號判例可資參照）。惟查：
  1.證人即原告之女林美嬋於本院審理時證稱：「（是否有約定
    如何扶養父親？）被告有說原告由他扶養，所以房子要給他
    ，我們當初只有這樣講，沒有講說每個月要給父親多少錢。
    」等語（參本院卷第109頁）；證人林海照證稱：「（原告
    有無告訴你，要被告如何照顧他？）有聽過，被告曾經因為
    房地與原告及他的兄弟姊妹起過爭執，原告告訴我說他年紀
    大了，不希望他的子女為了財產起爭執，而且後來原告也生
    病住院，當時就把他的財產做了分配，我所知道是將一筆土
    地先分給二兄弟，另外因為林志信沒有結婚，被告有結婚，
    老人家希望他能夠照顧他，所以他將房地過戶給他。至於如
    何照顧我就不清楚。」等語（參本院卷第113頁）；證人即
    原告之子林志信證稱：「（你父親有多少不動產？）除系爭
    房地外，另有一塊農地已經分給我及被告。」、「（何時分
    給你們？）93年間。」、「（這塊農地與系爭房地是否是在
    同時分給你們？）不是，農地先分。」、「（被告說要照顧
    你父親時是否有講具體內容？）沒有，只有說要照顧他。」
    等語（參本院卷第111頁、第113頁）。觀諸上開證人之證言
    ，均一致證稱原告贈與被告系爭房地時，雖有要求被告須照
    顧原告，然並未言明具體之照顧內容，而原告與被告間既係
    父子關係，則原告要求所謂照顧一語，究僅係單純基於人倫
    之要求，抑或確係基於贈與本件系爭房地而特別附有負擔，
    實已不無疑問。
  2.縱認本件之贈與，係屬附有負擔之贈與，然一般扶養方法，
    大可分為迎養在家及定期或不定期給養2者，並非必同住始
    得謂屬扶養。本件被告雖曾一度離去系爭房地，惟未曾有要
    求原告搬遷或處分系爭房地；又原告自移轉系爭房地予被告
    後，並未生病住院，為原告所自承（參本院卷第136頁），
    是以原告所稱被告並未到醫院照顧原告云云，即未足取。本
    件自難僅以被告之前未與原告同住，遽認被告未履行不明確
    之「照顧」約定，而撤銷贈與。
  3.從而，原告主張本件系爭房地之贈與，係附有負擔，而被告
    並未履行負擔而得撤銷贈與一情，即不足採。
(三)次按受贈人對於贈與人有扶養義務而不履行者，贈與人得撤銷
  其贈與；直系血親相互間互負扶養義務，民法第416條第1項第
  2 款、第1114條第1款固定有明文。惟受扶養權利者為直系血
  親尊親屬、或配偶時，其受扶養權利者雖不以無謀生能力為必
  要，但仍受「不能維持生活」之限制（最高法院62年10月16日
  62年度第2次民庭庭推總會決議、92年度台上字第2430號、93
  年度台上字第1610號判決意旨參照）。經查：原告自承目前尚
  有種稻收入，並無不能維持生活之狀況，對於生活費用較不在
  意，係怕系爭房地被賣掉而致無法生活（本院卷第68頁、第82
  頁、第98頁）等語。而證人林美蟬於本院審理時亦證稱：原告
  尚有一些積蓄（本院卷第109頁）等語。且依本院調取之稅務
  電子閘門財產所得調件明細表所載，原告名下尚有田地1筆、
  汽車1部，財產總額為748,000元，足見原告並非已達不能維持
  生活之情，應堪認定。是依前揭說明，即難謂被告有扶養義務
  而不履行，從而原告主張被告對原告有扶養義務而不履行，而
  主張撤銷贈與，即無理由，不應准許。
(四)綜上所述，本件系爭房地之贈與，既難認附有負擔而被告不履
  行負擔，且原告亦非不能維持生活，而可認被告並未履行扶養
  義務，則原告本於民法第419條主張撤銷上開贈與契約，請求
  將系爭房地之移轉登記塗銷，即無理由，應予駁回。
五、本件判決基礎已臻明確，兩造其餘攻防方法及訴訟資料，經
    本院審酌後，核與判決不生影響，無逐一論駁之必要，併此
    敘明。
六、據上論結：本件原告之訴為無理由，依民事訴訟法第78條，
    判決如主文。
中　　華　　民　　國　　96　　年　　5 　　月　　31　　日
                  民事庭審判長法  官  楊智勝
                              法  官  詹慶堂
                              法  官  林恒祺
以上正本係照原本作成。
如對本判決上訴，須於判決送達後20日內向本院提出上訴狀。
中　　華　　民　　國　　96　　年　　6　 　月　　 1　　日
                              書記官　郭友香
